【裁判字號】    99,消債抗,16
【裁判日期】    990430
【裁判案由】    聲請免責
【裁判全文】
臺灣臺中地方法院民事裁定            99年度消債抗字第16號
抗  告  人
即  債務人  甲○○
上列抗告人因消費者債務清理條例聲請免責事件，對於民國99年
3月1日本院99年度消債聲字第25號所為裁定提起抗告，本院合議
庭裁定如下：
    主    文
抗告駁回。
抗告程序費用新臺幣壹仟元由抗告人負擔。
    理    由
一、本件抗告意旨略以：抗告人原所從事之家庭美容店，為全家
    經濟來源。惟因近年來新型態美容連鎖店興起且遭遇經濟不
    景氣，抗告人之家庭美容店受到波及，致無力如期繳付貸款
    ，為使家庭美容店得以持續運作，乃向銀行借貸，故抗告人
    之債務多為家庭美容店之用，並非商業購買之消費行為，實
    非奢侈浪費。且借貸初期，抗告人所經營之家庭美容店業績
    尚平穩，每月之收入還能支應利息本金，皆有按期繳付，迄
    遇經濟嚴重不景氣，家庭美容店業績頻頻下滑，銀行又以高
    額利息計算，才無法清償，而陷經濟困境，並非抗告人心存
    投機，大舉借貸致無以清償債務。又抗告人雖有數筆預借現
    金紀錄，及數筆於百貨公司或服飾等商店之刷卡消費項目，
    然前開公司或商店多屬販售百貨或日常用品，抗告人購買該
    生活必需用品，乃為維持日常生活必要支出，且其時間、購
    買次數並非頻繁，金額又非高價，僅係一般消費行為。抗告
    人前曾與債權人前置協商，惟當時債權人提出每月償還新臺
    幣（下同）37,416元，共分120期之協商條件，嗣後抗告人
    無法履行。在近20%之循環利率計算下，所需繳付之利息，
    甚至高於本金，抗告人更無力清償，又無他方法得以解決，
    才依債務清理程序聲請清算，並非抗告人心存僥倖算計免責
    。原審僅以抗告人有債務之事實，即遽認抗告人係不知節制
    之浪費，便以抗告人無法清償，而認抗告人係明知無支付能
    力，卻未量入為出，心存投機，實有不妥。綜上，抗告人絕
    無消費者債務清理條例第133條前段或第134條各款所定之情
    事，為此提起抗告等語。並聲明：原裁定廢棄，上開廢棄部
    分，請准抗告人免責之聲請。
二、抗告人依消費者債務清理條例聲請清算事件，前經本院裁定
    自民國98年7月2日上午10時起開始清算程序，並於98年12月
    22日裁定終結清算程序在案，經本院調閱98年度消債清字第
    120號清算事件及98年度司執消債清字第17號清算事件卷宗
    可參。而抗告人聲請免責，經本院通知全體無擔保債權人表
    示意見結果，抗告人之債權人銀行均不同意抗告人免責之聲
    請，迄99年3月1日，復經本院裁定不免責，抗告人不服，提
    起本件抗告。
三、按法院為終止或終結清算程序之裁定確定後，除別有規定外
    ，應以裁定免除債務人之債務，消費者債務清理條例第132
    條定有明文。又債務人有下列各款情形之一者，法院應為不
    免責之裁定，但債務人證明經普通債權人全體同意者，不在
    此限：（一）於七年內曾依破產法或本條例規定受免責；（
    二）隱匿、毀損應屬清算財團之財產，或為其他不利於債權
    人之處分；（三）捏造債務或承認不真實之債務；（四）因
    浪費、賭博或其他投機行為，致財產顯然減少或負擔過重之
    債務，而生開始清算之原因；（五）於清算聲請前一年內，
    已有清算之原因，而隱瞞其事實，使他人與之為交易致生損
    害；（六）明知已有清算原因之事實，非基於本人之義務，
    而以特別利於債權人中之一人或數人為目的，提供擔保或消
    滅債務；（七）隱匿、毀棄、偽造或變造帳簿或其他會計文
    件之全部或一部，致其財產之狀況不真確；（八）故意於財
    產及收入狀況說明書為不實之記載，或有其他故意違反本條
    例所定義務之行為，亦為同條例第134條所明定。又消費者
    債務清理條例之立法目的，乃在兼顧債權人與債務人雙方之
    利益，期使陷於經濟上困境之消費者得以清理債務，並利用
    更生或清算程序妥適調整債務人與債權人及其他利害關係人
    間之權利義務關係，亦求保障債權人獲得公平受償，並謀求
    消費者經濟生活之更生機會。申言之，上開制度並非在使債
    務人事前恣意消費所造成之債務，完全轉嫁予債權人負擔；
    故法律所定債務人免責之制度，僅在鼓勵勤勞誠實之債務人
    ，而非縱容浪費、投機或不誠實之債務人。倘債務人事前恣
    意消費，事後又不思如何積極履行清償債務，反而著眼於消
    費者債務清理條例中之免責制度，以求全免責任，自與上開
    立法本旨中保障債權人可獲得公平受償之權利有違。再者，
    債務人依清算程序進行債務之清理，債權人將因清算程序之
    許可進行而蒙受債權無法滿足受償之損失，是其清算程序之
    進行，自應秉持公正與誠信，如債務人對於清算之原因有可
    歸責性，或有虛偽不實、隱匿或違反誠信原則，及違反本條
    例所定各項義務之行為，自致害及債權人之權益或影響清算
    程序之進行，自不宜予以免責（消費者債務清理條例第132
    條立法理由參照）。
四、經查：抗告人雖主張其並無奢侈浪費行為云云，然經本院調
    閱99年度消債聲字第25號聲請免責事件卷宗，依卷附債權人
    香港商香港上海豐銀行股份有限公司、第一商業銀行股份
    有限公司、花旗（台灣）商業銀行股份有限公司、國泰世華
    商業銀行股份有限公司、兆豐國際商業銀行股份有限公司、
    荷商荷蘭銀行股份有限公司台北分公司、渣打國際商業銀行
    股份有限公司、臺灣新光商業銀行股份有限公司、聯邦商業
    銀行股份有限公司、遠東國際商業銀行股份有限公司、台新
    國際商業銀行股份有限公司、中國信託商業銀行股份有限公
    司、友邦國際信用卡股份有限公司陳報狀所示，抗告人之消
    費內容，核其性質顯非一般通常生活之必要費用，再觀其內
    容，多屬(一)密集預借現金（計有：香港商香港上海豐銀行
    股份有限公司所陳報於93年4月14日、11月25日、12月2日、
    12月2日、12月3日、94年12月21日、12月22日分別預借現金
    90,000元、20,000元、20,000元、20,000元、10,000元、20
    ,000元、20,000元；第一商業銀行股份有限公司所陳報於93
    年10月18日、11月12日、11月22日、11月29日、94年10月3
    日、10月3日分別預借現金20,000元、10,000元、10,000元
    、10,000元、20,000元、20,000元；國泰世華商業銀行股份
    有限公司所陳報於94年12月27日、95年1月2日分別預借現金
    20,000元、10,000元；兆豐國際商業銀行股份有限公司所陳
    報於91年11月4日、12月16日、12月30日、92年1月2日、3月
    3日、93年7月2日、94年8月19日分別預借現金8,000元、20,
    000元、20,000元、10,000元、20,000元、10,000元、20,00
    0元；荷商荷蘭銀行股份有限公司台北分公司所陳報於94年1
    1月3日、12月21日、12月27日分別預借現金20,000元、20,0
    00元、10,000元；渣打國際商業銀行股份有限公司所陳報於
    93年1月28日、3月10日分別預借現金10,000元、100,000元
    ；遠東國際商業銀行股份有限公司所陳報於90年10月15日、
    12月10日、91年1月10日、2月10日、3月6日、3月10日、4月
    10日、5月10日、6月10日、7月10日、8月10日、10月10日、
    11月10日、12月10日、92年1月2日、1月10日、2月10日、3
    月10日、4月10日、5月28日、6月10日、7月10日、8月10日
    、93年2月23日、3月24日、4月10日、5月10日、6月10日、7
    月10日、8月10日、9月10日、10月4日、11月10日、12月10
    日、94年1月10日、2月10日、3月10日、4月10日、5月10日
    、6月10日、7月10日、8月10日、9月10日、10月10日、11月
    10日、12月10日、95年1月10日、2月10日、3月10日、4月10
    日、5月10日、6月10日、7月10日、8月10日、9月10日、10
    月10日分別預借現金30,000元、28,249元、24,103元、22,5
    72元、20,013元、60,000元、77,755元、75,307元、72,668
    元、68,062元、65,380元、61,007元、60,000元、60,000元
    、50,000元、60,000元、109,292元、106,543元、104,008
    元、30,000元、98,489元、121,342元、117,843元、80,000
    元、100,000元、78,150元、172,783元、168,552元、164,4
    13元、161,116元、157,845元、100,000元、98,000元、95,
    958元、92,534元、90,101元、87,633元、85,483元、85,48
    3元、85,483元、85,483元、85,483元、85,483元、85,483
    元、85,483元、85,483元、85,483元、85,483元、85,483元
    、85,483元、85,483元、85,483元、85,483元、85,483元、
    85,483元、85,483元；台新國際商業銀行股份有限公司所陳
    報於94年10月及11月間有預借現金52,000元；中國信託商業
    銀行股份有限公司所陳報於92年11月10日、93年12月3日、9
    4年2月2日、2月14日、2月21日、2月23日、2月25日、3月1
    日、3月7日、3月9日、3月10日、8月19日、95年1月3日分別
    預借現金30,000元、10,100元、10,100元、30,100元、5,10
    0元、10,100元、15,200元、10,100元、10,100元、8,900元
    、9,100元、10,100元、10,000元）、(二)高額郵購交易（計
    有：第一商業銀行股份有限公司所陳報於92年12月23日、93
    年1月5日在蓮龍國際股份有限公司分別消費5,700元、18,75
    0元；兆豐國際商業銀行股份有限公司所陳報於92年8月8日
    在蓮龍國際股份有限公司消費23,900元；渣打國際商業銀行
    股份有限公司所陳報於94年5月30日、6月13日、6月15日、6
    月23日、6月27日、7月5日、7月19日、7月28日、10月25日
    、10月25日、10月28日、11月11日、11月11日、11月15日、
    11月21日、11月30日、11月30日、12月27日、12月28日、12
    月28日、95年1月11日、1月12日在安麗日用品股份有限公司
    分別消費5,325元、3,470元、24,900元、1,530元、11,010
    元、24,900元、4,200元、6,890元、5,800元、7,235元、3,
    170元、2,340元、2,555元、7,290元、2,684元、2,350元、
    3,280元、9,390元、2,550元、3,320元、4,745元、1,500元
    ）、(三)餘額代償及信用貸款（計有：國泰世華商業銀行股份
    有限公司所陳報於92年8月15日、8月15日、9月14日分別為
    抗告人代償他行信用卡款項55,534元、140,525元、163,845
    元、93年8月2日辦理簡易通信貸款210,000元；荷商荷蘭銀
    行股份有限公司台北分公司所陳報於93年12月及94年8月辦
    理信用貸款300,000元、66,000元；臺灣新光商業銀行股份
    有限公司所陳報於93年9月1日代償193,000元；中國信託商
    業銀行股份有限公司所陳報於93年4月14日辦理小額信貸150
    ,000元）、(四)百貨公司消費（計有：香港商香港上海豐銀
    行股份有限公司所陳報於94年3月7日在新光三越百貨股份有
    限公司南京西路分公司消費4,900元；第一商業銀行股份有
    限公司所陳報於94年10月3日在新光三越百貨股份有限公司
    消費1,680元）、(五)證券投資（元大投顧）、(六)尚有多筆鉅
    額、密集消費於商品或服務（如大潤發、TESCO特易購量販
    、好市多）等。又抗告人既已知悉經營環境不佳，自身負債
    累累，則其即應謹慎消費、撙節開支，節省生活非必要性開
    支，以求致力還款於各債權人，然依債權人前開提出之消費
    明細資料顯示，抗告人卻於短期內密集預借現金，且依上開
    債權銀行陳報，抗告人於申請代償或預借現金後，亦僅繳納
    最低應繳金額，顯然並非主要用以清償債務，仍以供自己消
    費使用，其頻繁借貸之金額逾越可得支配之所得，顯有因浪
    費且超過自身能力負擔之消費行為，足見抗告人有恣意消費
    及投機心態，以致累積欠款而至無法支付之地步，自有可歸
    責事由。雖抗告人辯稱其借貸係為經營美容事業所需等語，
    惟其未能提出證據以實其說，且抗告人並未量入為出，其預
    借現金之支出，實已逾越「一般通常生活之必要費用」，顯
    見其本身負擔能力有限，卻仍恣意消費或預借現金擴張信用
    ，致負擔過重之債務，而生開始清算之原因。揆諸上揭消費
    者債務清理條例第134條之立法理由及消費者債務清理條例
    第134條第4款規定之說明，自不宜准予免責。
五、綜上所述，抗告人之大量預借現金及消費行為，均非生活必
    要之支出，而屬浪費或其他投機行為之性質，對於清算之原
    因有可歸責性，核與消費者債務清理條例第134條第4款所稱
    ：「浪費、賭博或其他投機行為，致財產顯然減少或負擔過
    重之債務」等不免責事由相當，且抗告人又無法證明其業經
    普通債權人全體之同意，准以清算免責，自應為不免責之裁
    定。從而，原裁定不予免責，核無違誤，抗告意旨猶執前詞
    ，指摘原裁定不當，求予廢棄並准抗告人為免責聲請，為無
    理由，應予駁回。
六、據上論結，本件抗告為無理由，依消費者債務清理條例第11
    條第2項、第15條，民事訴訟法第495條之1第1項、第449條
    第1項、第95條、第78條，裁定如主文。
中    華    民    國    99    年    4     月    30    日
                  民事第四庭  審判長法  官  楊國精
                                    法  官  王金洲
                                    法  官  黃文進
正本係照原本作成。
本裁定不得再抗告。
中    華    民    國    99    年    4     月    30    日
                                    書記官  廖春玉

司法院資訊處製作；財團法人民間司法改革基金會備份。
